【裁判字號】    97,判,1085
【裁判日期】    971204
【裁判案由】    贈與稅
【裁判全文】
最  高  行  政  法  院  判  決
                                      97年度判字第1085號
再 審原 告  甲○○
（即上訴人）魏湘隸
            丁○○
            戊○○
            己○○
            庚○○
            辛○○
            壬○○
            癸○○
            子○○
            丑○○○
            乙○○
再 審被 告  財政部臺灣省南區國稅局
（即被上訴人）
代  表  人  邱政茂
上列當事人間贈與稅事件，再審原告對於中華民國92年11月13日
本院92年度判字第1544號判決，提起再審之訴，本院判決如下：
    主  文
本院92年度判字第1544號判決廢棄。
原判決（高雄高等行政法院91年度訴字第15號判決）廢棄，發回
高雄高等行政法院。
    理  由
一、緣再審原告等之父魏東來（下稱被繼承人）於民國85年9月2
    日死亡，其生前於82年至84年間，領有鉅額土地徵收補償費
    約新臺幣（下同）10億元，惟繼承人等未申報相當之遺產，
    經再審被告調查鉅額資金流向，查得被繼承人在臺南市第三
    信用合作社西門分社（下稱臺南三信西門分社）開立之活期
    儲蓄存款帳戶，分別於83年5月7日及同年6月18日由再審原
    告丙○○具名提領現金500萬元及100萬元，丙○○稱係其父
    、母之徵收補償款分配所得，再審被告初查以被繼承人涉有
    贈與情事，且未依規定申報贈與稅，乃依查得資料核定贈與
    總額600萬元（下稱系爭金額），贈與稅額842,250元，並以
    全體繼承人即再審原告等名義發單補徵。再審原告等不服，
    主張受贈人並未收取任何現金，且公共設施保留地徵收補償
    費，因贈與而移轉應有都市計畫法第50條之1規定，免徵贈
    與稅之適用云云，申經復查，未獲變更，循序提起行政訴訟
    ，經高雄高等行政法院以91年度訴字第15號判決（下稱原審
    判決）駁回，再審原告不服，提起上訴，亦經本院92年度判
    字第1544號判決（下稱原確定判決）駁回上訴確定。嗣再審
    原告向司法院聲請解釋，由司法院釋字第622號解釋以本院
    92年9月18日庭長法官聯席會議決議，關於被繼承人死亡前
    所為贈與，如至繼承發生日止，稽徵機關尚未發單課徵贈與
    稅者，應以繼承人為納稅義務人發單課徵贈與稅部分逾越遺
    產及贈與稅法第15條規定，增加繼承人法律上所未規定之租
    稅義務，與憲法第19條及第15條規定意旨不符，應不予援用
    。其理由書中亦說明本院原確定判決，形式上雖未援用上開
    決議，然其判決理由關於應以繼承人為納稅義務人，發單課
    徵贈與稅之論述及其所使用之文字，俱與該決議之內容相同
    ，是該判決實質上係以該決議為判斷之基礎，再審原告等乃
    依上揭解釋據以提起本件再審之訴。
二、再審原告等再審意旨略以：再審原告等因不服原審判決，向
    本院提起上訴，經本院原確定判決以被繼承人死亡時，稅捐
    稽徵機關縱尚未對其核發課稅處分，亦不影響該稅捐債務之
    效力。此公法上之財產債務，不具一身專屬性，依民法第11
    48條規定，由其繼承人繼承，稅捐稽徵機關於被繼承人死亡
    後，自應以其繼承人為納稅義務人，於核課期間內，核課其
    繼承之贈與稅。至遺產及贈與稅法第15條及第11條第2項僅
    規定上開贈與財產應併入計算遺產稅及如何扣抵贈與稅，並
    未免除繼承人繼承被繼承人之贈與稅債務為其判斷基礎，駁
    回再審原告等之上訴。然查，司法院於95年12月29日以「憲
    法第19條規定所揭示之租稅法律主義，係指人民應依法律所
    定之納稅主體、稅目、稅率、納稅方法及納稅期間等項而負
    納稅之義務，迭經本院解釋在案。中華民國62年2月6日公布
    施行之遺產及贈與稅法第15條第1項規定，被繼承人死亡前3
    年內贈與具有該項規定身分者之財產，應視為被繼承人之遺
    產而併入其遺產總額課徵遺產稅，並未規定以繼承人為納稅
    義務人，對其課徵贈與稅。最高行政法院92年9月18日庭長
    法官聯席會議決議關於被繼承人死亡前所為贈與，如至繼承
    發生日止，稽徵機關尚未發單課徵贈與稅者，應以繼承人為
    納稅義務人，發單課徵贈與稅部分，逾越上開遺產及贈與稅
    法第15條之規定，增加繼承人法律上所未規定之租稅義務，
    與憲法第19條及第15條規定之意旨不符，自本解釋公布之日
    起，應不予援用。」作成釋字第622號解釋。是原確定判決
    所適用之法律、命令及其適用法律、命令所表示之見解及為
    判斷基礎之決議，經依前揭解釋意旨認為與憲法意旨不符，
    應有行政訴訟法第273條第1項第1款、第2項規定之再審理由
    等語，求為判決廢棄原確定判決，並撤銷原訴願決定及原處
    分。
三、再審被告答辯則以：被繼承人死亡前之贈與，於贈與時其稅
    捐債務成立，被繼承人即負有繳納贈與稅義務，稅捐機關縱
    尚未對其為核課稅捐之處分亦不影響該稅捐債務之效力，此
    公法上財產債務，不具一身專屬性，依民法第1148條規定，
    自應由繼承人繼承之。次查，本件系爭贈與稅稅單記載，係
    依遺產及贈與稅法第7條第1項規定記載贈與人為魏東來（被
    繼承人），因贈與人已死亡，為利繳款書合法送達，乃於該
    定型化繳款書之納稅義務人欄位另載甲○○等再審原告12人
    並列出繼承人明細，其用意在於表明繼承關係，並非逕以全
    體繼承人為納稅義務人，本件既非逕以全體繼承人為納稅義
    務人，與司法院釋字第622號解釋並不相當。又查，依司法
    院釋字第622號解釋，縱認全體繼承人為代繳義務人，非納
    稅義務人，惟再審原告等繼承人就系爭稅捐仍應負繳納稅捐
    義務，該解釋並不否認全體繼承人有負繳納該筆稅捐之義務
    ，且再審原告等已依法提起行政救濟，對渠等權益尚無影響
    。另前揭解釋實質係就執行範圍所為之解釋，與本件爭執贈
    與稅成立與否，亦不相當。且再審被告於計算被繼承人遺產
    稅時，已依遺產及贈與稅法第11條第2項規定，將尚未繳納
    之系爭贈與稅842,250元自應納遺產稅額內扣抵，再審原告
    等自應就該尚未清償之稅捐負繳納義務等語，求為判決駁回
    再審原告等再審之訴。
四、本院按：
  (一)「憲法第19條規定所揭示之租稅法律主義，係指人民應依法
    律所定之納稅主體、稅目、稅率、納稅方法及納稅期間等項
    而負納稅之義務，迭經本院解釋在案。中華民國62年2月6日
    公布施行之遺產及贈與稅法第15條第1項規定，被繼承人死
    亡前3年內贈與具有該項規定身分者之財產，應視為被繼承
    人之遺產而併入其遺產總額課徵遺產稅，並未規定以繼承人
    為納稅義務人，對其課徵贈與稅。最高行政法院92年9月18
    日庭長法官聯席會議決議關於被繼承人死亡前所為贈與，如
    至繼承發生日止，稽徵機關尚未發單課徵贈與稅者，應以繼
    承人為納稅義務人，發單課徵贈與稅部分，逾越上開遺產及
    贈與稅法第15條之規定，增加繼承人法律上所未規定之租稅
    義務，與憲法第19條及第15條規定之意旨不符，自本解釋公
    布之日起，應不予援用。」經司法院釋字第622號解釋在案
    ；而其解釋理由書並指明：「．．．62年2月6日公布施行之
    遺產及贈與稅法第15條第1項規定：『被繼承人死亡前3年（
    88年7月15日修正為2年）內贈與下列個人之財產，應於被繼
    承人死亡時，視為被繼承人之遺產，併入其遺產總額，依本
    法規定徵稅：一、被繼承人之配偶。二、被繼承人依民法第
    1138條及第1140條規定之各順序繼承人。三、前款各順序繼
    承人之配偶。』將符合該項規定之贈與財產視為被繼承人之
    遺產，併計入遺產總額。究其立法意旨，係在防止被繼承人
    生前分析財產，規避遺產稅之課徵，故以法律規定被繼承人
    於死亡前一定期間內贈與特定身分者之財產，於被繼承人死
    亡時，應視為遺產，課徵遺產稅。該條並未規定被繼承人死
    亡前所為贈與，尚未經稽徵機關發單課徵贈與稅者，須以繼
    承人為納稅義務人，使其負繳納贈與稅之義務。稅捐稽徵法
    為稅捐稽徵之通則規定，該法第14條規定：『納稅義務人死
    亡，遺有財產者，其依法應繳納之稅捐，應由遺囑執行人、
    繼承人、受遺贈人或遺產管理人，依法按稅捐受清償之順序
    ，繳清稅捐後，始得分割遺產或交付遺贈（第1項）。遺囑
    執行人、繼承人、受遺贈人或遺產管理人，違反前項規定者
    ，應就未清繳之稅捐，負繳納義務（第2項）。』依該條第1
    項之規定，被繼承人生前尚未繳納之稅捐義務，並未因其死
    亡而消滅，而由其遺囑執行人、繼承人、受遺贈人或遺產管
    理人，於被繼承人遺有財產之範圍內，代為繳納。遺囑執行
    人、繼承人、受遺贈人或遺產管理人係居於代繳義務人之地
    位，代被繼承人履行生前已成立稅捐義務，而非繼承被繼承
    人之納稅義務人之地位。惟如繼承人違反上開義務時，依同
    條第2項規定，稽徵機關始得以繼承人為納稅義務人，課徵
    其未代為繳納之稅捐。是被繼承人死亡前業已成立，但稽徵
    機關尚未發單課徵之贈與稅，遺產及贈與稅法既未規定應以
    繼承人為納稅義務人，則應適用稅捐稽徵法第14條之通則性
    規定，即於分割遺產或交付遺贈前，由遺囑執行人、繼承人
    、受遺贈人或遺產管理人，就被繼承人之遺產，依法按贈與
    稅受清償之順序，繳清稅捐。違反此一規定者，遺囑執行人
    、繼承人、受遺贈人或遺產管理人始應就未繳清之贈與稅，
    負繳納義務。又稅捐債務亦為公法上之金錢給付義務，稽徵
    機關作成課稅處分後，除依法暫緩移送執行及稅捐稽徵法第
    39條第2項所規定之情形外，於繳納期間屆滿30日後仍未繳
    納，經稽徵機關移送強制執行者，則應依行政執行法第15條
    規定，以被繼承人之遺產為強制執行之標的。．．．。」依
    上述司法院釋字第622號解釋文及理由書之意旨，可知，關
    於被繼承人死亡前業已成立，但稽徵機關尚未發單課徵之贈
    與稅，並不得直接以繼承人作為納稅義務人，對之課徵贈與
    稅，而應適用稅捐稽徵法第14條第1項規定，先由遺囑執行
    人、繼承人、受遺贈人或遺產管理人，就被繼承人之遺產，
    按贈與稅受清償之順序，繳清稅捐；此時遺囑執行人、繼承
    人、受遺贈人或遺產管理人係本於代繳義務人之地位，以遺
    產為範圍，代被繼承人履行生前已成立之稅捐義務；或於稽
    徵機關移送強制執行時，依行政執行法第15條規定，以被繼
    承人之遺產為強制執行之標的。亦即被繼承人贈與財產後，
    至繼承發生日止，稽徵機關尚未發單課徵贈與稅，則該贈與
    稅之課徵及執行，應分別情形適用稅捐稽徵法第14條及行政
    執行法第15條規定。
  (二)關於原確定判決部分（再審之訴部分）：本件被繼承人魏東
    來在臺南三信西門分社開立之活期儲蓄存款帳戶，分別於83
    年5月7日及同年6月18日由再審原告丙○○具名提領現金500
    萬元及100萬元，丙○○稱係其父、母之徵收補償款分配所
    得，再審被告初查以被繼承人涉有贈與情事，且未依規定申
    報贈與稅，乃依查得資料核定贈與總額600萬元，贈與稅額
    842,250元，並以全體繼承人即再審原告等名義發單補徵。
    再審原告等不服，申經復查結果，未獲變更，循序提起行政
    訴訟，經原審判決駁回，再審原告不服，提起上訴，經本院
    原確定判決駁回上訴確定。嗣再審原告等聲請解釋，由司法
    院釋字第622號以本院92年9月18日庭長法官聯席會議決議，
    關於被繼承人死亡前所為贈與，如至繼承發生日止，稽徵機
    關尚未發單課徵贈與稅者，應以繼承人為納稅義務人發單課
    徵贈與稅部分逾越遺產及贈與稅法第15條規定，增加繼承人
    法律上所未規定之租稅義務，與憲法第19條及第15條規定意
    旨不符，應不予援用。其理由書中亦說明本院原確定判決形
    式上雖未援用上開決議，然其判決理由關於應以繼承人為納
    稅義務人，發單課徵贈與稅之論述及其所使用之文字，俱與
    該決議之內容相同，是該判決實質上係以該決議為判斷之基
    礎，乃宣告上開庭長法官聯席會議決議違憲，再審原告依行
    政訴訟法第273條第1項第1款、第2項提起再審之訴。經核，
    原確定判決內容既係與本院92年9月18日庭長法官聯席會議
    決議內容相同，則該決議已經司法院釋字第622號解釋宣告
    不予援用，應認再審之訴為有理由，原確定判決應予廢棄。
  (三)關於原審判決部分（上訴部分）：經查，本件再審原告等之
    父魏東來於85年9月2日死亡，因被繼承人魏東來在臺南三信
    西門分社開立之活期儲蓄存款帳戶，分別於83年5月7日及同
    年6月18日由再審原告丙○○具名提領現金500萬元及100萬
    元，再審被告初查以魏東來涉有贈與情事，且未依規定申報
    贈與稅，乃依查得資料核定贈與總額600萬元，贈與稅額842
    ,250元，因被繼承人已死亡，乃以再審原告即全體繼承人名
    義發單補徵。為原審依調查證據之辯論結果所確定之事實。
    則依原審此事實認定，揆諸前開司法院釋字第622號解釋意
    旨，再審被告即不得以繼承人為納稅義務人，對之發單課徵
    贈與稅，否則逾越遺產及贈與稅法第15條規定，增加繼承人
    法律上所未規定之租稅義務。再查，依再審被告系爭贈與稅
    核定通知書已記載贈與人為魏東來，但納稅義務人欄位又另
    以手寫記載「贈與人死亡以繼承人甲○○等12人名義開徵」
    等文句，則其真意究係逕以全體繼承人為納稅義務人，或僅
    在於表明繼承關係，全體繼承人為代繳義務人，而非納稅義
    務人，再審被告是否以全體繼承人為納稅義務人為本件贈與
    稅之課徵，原審未予查明，本院自無從為法律判斷。再者，
    依上開司法院釋字第622號解釋理由書之意旨，本件再審原
    告等繼承人就系爭稅捐所應負繳納稅捐義務，依稅捐稽徵法
    第14條第1、2項規定有所不同，究係依同條第1項規定居於
    代繳義務人之地位，代被繼承人履行生前已成立稅捐義務？
    或係依同條第2項規定，稽徵機關以繼承人為納稅義務人，
    課徵其未代為繳納之稅捐？自應釐清，始克正確判斷何者為
    納稅義務人。原審亦未予查明，遽將訴願決定及原處分均予
    維持，其即有適用法規不當之違法。經核本件上訴為有理由
    ，應將原審判決廢棄，發回原審法院。
五、據上論結，本件再審之訴及上訴均為有理由。依行政訴訟法
    第281條、第256條第1項、第260條第1項，判決如主文。
中    華    民    國    97    年    12    月    4     日
                    最高行政法院第五庭
                        審判長法官  劉  鑫  楨
                              法官  侯  東  昇
                              法官  黃  淑  玲
                              法官  吳  慧  娟
                              法官  曹  瑞  卿
以  上  正  本  證  明  與  原  本  無  異
中    華    民    國    97    年    12    月    4     日
                              書記官  王  史  民


司法院資訊處製作；財團法人民間司法改革基金會備份。
